臺灣高等法院高雄分院刑事判決　　　　 96年度上訴字第483號
上　訴　人　臺灣高雄地方法院檢察署檢察官
被　　　告　丙○○
　　　　　　　　　　現另案於臺灣高雄監獄執行中
上列上訴人因被告搶奪案件，不服臺灣高雄地方法院95年度訴字
第3989號中華民國96年1 月24日第一審判決（起訴案號：臺灣高
雄地方法院檢察署95年度偵字第26043 號），提起上訴，本院判
決如下：
    主  文
上訴駁回。
    理  由
一、公訴意旨略以：(一)丙○○與吳汶雍（另案審理）共同為自己
    不法所有之犯意聯絡，於民國95年2 月23日下午3 時許，由
    吳汶雍以車牌號碼YEY-813 號重型機車搭載丙○○，行經高
    雄市○○區○○路與吉林路口時，不慎與甲○○所駕駛之車
    牌號碼WO-3918 號自小客車發生擦撞，嗣甲○○下車查看時
    ，丙○○當場要求賠償，惟為甲○○所拒，並欲以電話報警
    處理，吳汶雍旋持置於機車腳踏板上之西瓜刀，作勢朝甲○○揮刀，嗣見甲○○往後逃離現場，且未將車鑰匙取下，丙○○及吳汶雍遂為自己之不法所有之犯意聯絡，由吳汶雍駕
    駛上開自小客車，而丙○○則騎乘上開機車，共同駛離現場
    而逃逸。嗣經甲○○報警處理，而發覺上情。(二)丙○○承前
    不法所有之概括犯意，於95年2 月中旬，在高雄市○○○路
    及福德街口，以不詳方式搶奪乙○○所有之內裝有現金6,00
    0 元及身分證等物品之皮包得手後，將現金花用殆盡，所餘
    財物則丟棄於高雄市○○區○○街1 巷63號前水溝內。因認
    被告丙○○與吳汶雍共犯刑法第326 條之加重搶奪罪及第32
    5 條之搶奪罪嫌云云。
二、按犯罪事實應依證據認定之，無證據不得認定犯罪事實；不
    能證明被告犯罪者，應諭知無罪之判決，刑事訴訟法第154
    條第2 項及第301 條第1 項分別定有明文。又按刑事訴訟法
    上所謂認定犯罪事實之證據，係指足以認定被告確有犯罪行
    為之積極證據而言，如未能發現相當證據或證據不足以證明
    ，自不能以推測或擬制之方法，以為裁判基礎，此最高法院
    29年上字第3105號及40年台上字第86號分別著有判例可資參
    照。復按刑事訴訟上證明之資料，無論其為直接或間接證據
    ，均須達於通常一般之人均不致有所懷疑，而得確信其為真
    實之程度，始得據為有罪之認定，若其關於被告是否犯罪之
    證明未能達此程度，而有合理懷疑之存在，致使無從形成有
    罪之確信，根據「罪證有疑，利於被告」之證據法則，即不
    得遽為不利被告之認定（最高法院76年度臺上字第4986號判
    例可資參照）。
三、公訴意旨認被告丙○○（下稱被告）涉犯加重搶奪罪（與吳
    汶雍共犯）、普通搶奪罪，無非係以：1.被告於警詢及偵查
    中之供述、2.證人甲○○於警詢及偵查中之供述、3.證人乙○○之證述、4.贓物認領保管單為其論據。訊之被告堅決否
    認有何與吳汶雍共同持刀搶奪甲○○之犯行，辯稱：發生車
    禍後，是吳汶雍下車要對方賠償，我後來看到他們2 人快吵
    起來，而我當時剛出監怕惹事上身，所以我就先騎車離開了
    ；另外乙○○的皮包是我撿到的，並不是用搶的等語。
四、經查：
  (一)被訴與吳汶雍共同行搶甲○○部分：
  1.吳汶雍騎乘機車搭載被告，於上揭案發時地與甲○○發生車
    禍，吳汶雍在與甲○○發生口角後，並持西瓜刀1 把作勢朝
    甲○○揮砍，在過程中被告並未出手幫助吳汶雍之事實，業
    據證人吳汶雍於偵查中結證在卷（見95年度偵字第6584號卷
    第42頁）。另證人即被害人甲○○亦於偵查中證稱：騎車那
    位就回機車處拿西瓜刀朝我衝過來，就要砍我，我跑給對方
    追，另1 人站在機車旁邊看等語明確（見上揭偵卷第71頁）
    ，是被告於發生車禍後，在吳汶雍與甲○○理論之際，並未
    出言聲援吳汶雍；復於吳汶雍持刀朝甲○○揮砍時，亦未有
    何阻止甲○○離去或與吳汶雍共同自後追趕甲○○之舉，尚
    難遽認被告與吳汶雍有何共同持刀行搶甲○○之可言。
  2.況被告於吳汶雍與甲○○理論之際，即先乘騎上開機車離去
    現場之事實，亦據證人吳汶雍於偵查中結證甚明（見偵查卷
    第38頁、第61頁）。而被告於94年10月5 日因案入臺灣高雄
    看所守，嗣於95年1 月23日當庭釋放出所之事實，亦有上開
    被告前案紀錄表1 份足憑，是被告辯稱：伊於吳汶雍持刀朝
    甲○○揮砍之際，為免遭人誤會，而先行離去等語，尚符情
    理。至證人甲○○雖於偵查中證稱：其中1 人（吳汶雍）開
    我的車，另1 人（丙○○）騎機車同時跑了云云，然亦難憑
    此即推認被告與吳汶雍有何共同犯意聯絡。
  3.末查，吳汶雍駕駛甲○○所有之上開車輛前往友人鐘子婷家
    後，立即向友人鐘子婷及其母鐘翠英告知其不久前發生車禍
    ，且將對方之汽車駛至鐘女住處，並委託鐘翠英報警處理之
    事實，業據證人鐘子婷、鐘翠英及受理鐘翠英報案之員警盧
    志霖於原審另案審理時結證明確，且證人鐘子婷更證稱：被
    告吳汶雍到我家時，就有跟我及我媽媽說他出車禍，且把別
    人的車子開到我家（附近）等語（見原審法院95年度訴字第
    1299號卷95年6 月14日審理筆錄第15頁）。證人鐘翠英亦證
    稱：（95年2 月23日）我有打電話幫被告吳汶雍報警，時間
    應該是下午3 點多，報案時我是向員警說有個小朋友車禍受
    傷，請他來處理。報案前吳汶雍有跟我講說發生車禍後對方
    跑掉，丙○○也騎機車離開，他又沒有交通工具，所以就把
    車子開回來，請我打電話報警等語（見上開卷95年6 月14日
    審理筆錄第10至11頁）。證人盧志霖則證稱：當日（即95年
    2 月23日）確有接到鐘翠英的電話，她說有人騎她的車子發
    生車禍出事情，要我過去瞭解並處理等語（見上開卷95年6
    月14日審理筆錄第12頁），是吳汶雍雖有將被害人甲○○之
    車輛開走之事實，但其於警察尚未查緝到案時，即已主動託
    人報警處理，顯然並無將上開甲○○所有之自用小客車據為
    己有之不法意圖，否則斷無於案發後將該車駛至友人鐘子婷
    住處後，即告知鐘子婷及鐘翠英此情，並委託鐘翠英報警之
    理。準此，既無法認定吳汶雍於案發之際對甲○○所有之上
    開車輛，有何為自己不法所有之意圖，則更遑論被告有何共
    同搶奪之犯行。
  4.至於公訴人上訴意旨另稱：被告與吳汶雍事前共乘1 部機車
    ，並在腳踏板上放置西瓜刀，事中於吳汶雍持西瓜刀恐嚇甲○○時，冷眼觀看，事後又與吳汶雍一同逃逸。是被告於主
    觀上顯與吳汶雍有犯意聯絡云云。惟查本件公訴人起訴謂被
    告與吳汶雍共同強奪，係因被告於吳汶雍於上開時地，不慎
    與甲○○發生車禍糾紛後，始持刀作勢朝甲○○揮砍，嗣見
    甲○○逃離現場，始意圖不法之所有，而駕駛甲○○之自小
    客車等語，是本件既係因吳汶雍與甲○○發生車禍後，雙方
    因賠償問題發生爭吵，始有吳汶雍朝甲○○揮刀之舉，亦即
    事出偶然，並非事前有何共同搶奪犯案之預謀，因而與事前
    是否有放置西瓜刀乙事，並無關連性；況查被告係先於被害
    人甲○○及吳汶雍離開現場，並非與吳汶雍一同離開，已如
    前述。至於被告有無看到吳汶雍持西瓜刀乙事，按被告本身
    既未持西瓜刀恐嚇被害人，亦未與吳汶雍有共同侵害甲○○
    之行為，則吳汶雍持西瓜刀，又與被告何干？是公訴人上開
    論述，均尚不足為被告不利之證明。
  (二)被訴行搶乙○○部分：
  1.被告於上開時地並未行搶乙○○皮包之事實，業據證人乙○○於原審審理中證稱：「我是於95年2 月份在高雄市○○街
    和建國路口的享溫馨KTV 唱歌，後來我回程途中發現不見了
    ，我有回去找，但是KTV 的服務生表示沒有找到，我印象中
    案發當日沒有人搶我的東西。」等語（見原審卷第70頁），
    是即難認被告有何搶奪乙○○所有皮包之犯行。
  2.又刑事訴訟法第300 條所謂得就起訴之犯罪事實變更檢察官
    所引適用之法條者，係指法院於不妨害事實同一之範圍內，
    得自由認定事實，適用法律而言。至若結夥搶劫與侵占遺失
    物，乃截然不同之社會事實，自無變更起訴法條而論罪之餘
    地，最高法院著有76台上字第297 號判決意旨可資參照，故
    被告拾得被害人乙○○遺失之皮包據為已有，另涉犯刑法第
    337 條侵占遺失物罪嫌部分，法院尚不得變更起訴法條而為
    審理，應由檢察官另行偵辦，附此敘明。
  3.至於公訴人上訴意旨另稱：被告對於如何拾獲被害人乙○○
    皮包及地點，前後不一，且被害人乙○○亦證稱伊平常會經
    皮夾放在大皮包內，被害人當日係由人攙扶上車，故皮夾應
    非遺失云云。經查，證人即被害人乙○○於原審審理中已明
    確證稱：「（你的印象中有無人搶過你的東西？）沒有。雖
    然當日我喝醉酒，但是有無人搶我皮包我還是知道。」等語
    （見原審卷第70頁），是被害人乙○○之皮包根本並未遭被
    告搶奪；至於被告對於拾獲皮包之地點，前後之供述雖不一
    ，但被告之犯罪事實，應由積極之證據以證明之，並非以被
    告之辯詞不可採或前後不一而為認定。是公訴人上開論述，
    亦有誤解。
五、綜上所述，公訴人所指之上開事證，既無法使法院確信被告
    涉犯加重搶奪罪（與吳汶雍共犯部分）及搶奪罪（搶奪乙○○皮包部分）。此外，復查無其他積極證據，足資證明被告
    犯有公訴人所指之犯行，是被告上開搶奪部分均屬犯罪不能
    證明。從而，揆諸前揭說明，自應就此部分均為無罪之諭知
    。
六、原審因而以不能證明被告犯搶奪罪，而為被告無罪之諭知，
    核無違誤；檢察官上訴意旨，指摘原判決不當，為無理由，
    應予駁回。
七、被告被訴其餘搶奪部分，因已由原審另為免訴之判決，而公
    訴人對此部分並未上訴，是該部分應經原審判決確定，爰不
    再論述。
據上論斷，應依刑事訴訟法第368 條，判決如主文。
本案經檢察官陳國全到庭執行職務。
中　　華　　民　　國　　96　　年　　5 　　月　　17　　日
                  刑事第四庭    審判長法  官  蕭權閔
                                      法  官  林水城
                                      法  官  吳進寶
以上正本證明與原本無異。
如不服本判決應於收受本判決後10日內向本院提出上訴書狀，其
未敘述上訴理由者，並得於提起上訴後10日內向本院補提理由書
狀（均須按他造當事人之人數附繕本）「切勿逕送上級法院」。
中　　華　　民　　國　　96　　年　　5 　　月　　17　　日
                                      書記官  林佳蓉
